臺灣高等法院臺中分院刑事判決　　　　96年度上訴字第1849號
上　訴　人　臺灣臺中地方法院檢察署檢察官
被　　　告　乙○○
上列上訴人因被告違反毒品危害防制條例案件，不服臺灣臺中地
方法院96年度訴字第1696號，中華民國96年 5月31日第一審判決
（起訴案號：臺灣臺中地方法院檢察署96年度毒偵字第2238號）
，提起上訴，本院判決如下：
    主    文
原判決撤銷。
乙○○施用第一級毒品，累犯，處有期徒刑拾月，減為有期徒刑
伍月，如易科罰金，以新臺幣壹仟元折算壹日。扣案之第一級毒
品海洛因壹包（含包裝重零點貳捌參壹公克，驗餘含包裝重零點
貳柒陸壹公克），沒收銷燬之；扣案之注射針筒壹支，沒收。
    事實及理由
一、本案經本院審理結果，認第一審判決認定犯罪事實、論處罪
    名、累犯、不另為無罪諭知部分均無不當，並引用第一審判
    決書有關犯罪事實、證據及認定犯罪事實、論處罪名、累犯
    、不另為無罪諭知等理由之記載（如附件）。
二、檢察官上訴意旨略以：(一)施用毒品具有成癮性及濫用性，被
    告乙○○多次施用第一級毒品海洛因之行為，在法律上之評
    價屬於包括一罪的集合犯，原判決認非實質上一罪之理由，
    並非適當。(二)原判決既認被告如有數次施用毒品之行為，應
    論以數罪，則就不能證明被告犯罪部分，未於主文另為無罪
    之諭知，亦有違誤。(三)原審公訴檢察官聲請鑑定被告之毛髮
    ，資以證明被告有多次施用毒品之行為，惟原審未採取被告
    之毛髮送鑑定，有應於審判期日調查之證據而未予調查之違
    背法令。經查：
  （一）施用毒品致成癮者，固所多見，但施用後而有意戒斷者
        ，亦不在少數，因此，尚不得以施用毒品可能成癮，即
        推斷施用毒品之犯罪行為態樣，必定持續不斷地反覆為
        之。又刑法第56條連續犯之規定業於94年2月2日修正公
        布刪除，並於95年7月1日施行，其修正理由在於：自規
        定連續犯以來，實務上之見解對於本條「同一罪名」之
        認定過寬，所謂「概括犯意」，經常可連綿數年之久，
        且在採證上多趨於寬鬆，每每在起訴之後，最後事實審
        判決之前，對繼續犯同一罪名之罪者，均適用連續犯之
        規定論處，不無鼓勵犯罪之嫌，亦使國家刑罰權之行使
        發生不合理之現象；因此，基於連續犯原為數罪之本質
        及刑罰公平原則之考量，爰刪除有關連續犯之規定。並
        就反覆實施犯罪模式之對應處置，除合於「接續犯」或
        「包括一罪」之情形外，則僅能依數罪併罰之規定個別
        處斷。依最高法院86年台上字第3295號判例意旨，數行
        為於同時同地或密切接近之時地實施，侵害同一之法益
        ，各行為之獨立性極為薄弱，依一般社會健全觀念，在
        時間差距上，難以強行分開，在刑法評價上，以視為數
        個舉動之接續施行，合為包括之一行為予以評價，較為
        合理，方屬接續犯之範疇，足見「接續犯」之成立，係
        以時、空密接性為前提要件，即透過對於同一法益之同
        種類侵害行為繼續不間斷之實行，業已稀釋個別行為之
        獨立性，致使刑法評價時將之視為單一、整體之犯罪行
        為，以符合社會一般人對於行為概念之認知，並與行為
        人之犯罪目的相互結合。至於學理上「包括一罪」概念
        中，與施用毒品之犯罪型態較有關聯者，應屬「集合犯
        」之態樣，此即依一般社會通念，特定犯罪行為具有反
        覆實施之特性，立法者於制定刑罰法律之初，亦已認知
        該種行為類型之反覆性，而有意藉由法條中客觀構成要
        件之行為要素，含括上開具有反覆實施特性之數個犯罪
        行為，仍僅接受一次刑法之評價為已足。然施用毒品犯
        罪，或為零星偶一之施用，或長期不間斷的反覆施用，
        均有其可能性，故就每次時、空未密接而顯非數個舉動
        之接續施用毒品行為，自不合接續犯之要件；亦難認立
        法者於制定刑罰法律之初，已認知施用毒品行為必屬具
        反覆性之犯罪，且有意藉由法條中客觀構成要件之行為
        要素，含括上開具有反覆實施特性之數個犯罪行為，當
        不得評價為集合犯。實務上最高法院歷來僅將專以觸犯
        該等法條之罪，為其日常生活之職業者之常業犯，認為
        其性質上屬多數行為之集合犯，在法律上將之擬制為一
        罪（即學理上稱之實質上一罪，參照最高法院92年度台
        上字第5115號、92年度台上字第4959號、93年度台上字
        第3609號、94年度台上字第4567號等裁判意旨），而本
        次刑法修正既依據「刑罰公平原則」之考量，刪除有關
        連續犯之規定，並將含有連續犯性質之常業犯一併全數
        刪除（參見刑法修正草案總說明），則再以集合犯之概
        念評價多數施用毒品之行為，即有不當。因此，多次時
        、空非密接之施用毒品犯罪行為，當無論以「接續犯」
        「集合犯」之餘地，此時則應回歸一般刑法上行為單、
        複數之認定而予論罪科刑，較稱妥適。況犯罪行為經認
        定為集合犯、繼續犯，含有對於行為之客觀評價，故集
        合犯、繼續犯之犯罪行為至遲於犯罪被查獲時即已結束
        ，客觀上無從延伸將被查獲後之其他犯罪行為，移嫁為
        原集合犯、繼續犯等犯罪行為之一部，否則將形成查獲
        即遭羈押並持續至判決確定者，其集合犯、繼續犯等犯
        罪行為於被查獲羈押時結束，未遭羈押或經停止羈押者
        之犯罪行為可經由上訴程序而連綿數年至判決確定前之
        荒謬現象，無異使已刪除之連續犯得以借屍還魂。是檢
        察官上訴意旨認前後多次查獲之施用毒品行為，均係集
        合犯之包括一罪，僅受一次之刑法評價等語，尚無可採
        。再者，如依檢察官之上開見解，將會造成施用毒品者
        誤以為只要判決確定前，可繼續不斷施用毒品，法律均
        不得另予論罪科刑，縱無鼓勵繼續施用毒品，亦有鬆懈
        施用者立即斷絕毒害之決心，恐與國家查緝及禁絕毒品
        之立法目的及施政目標有違，亦悖於刪除連續犯係為導
        正「不無鼓勵犯罪之嫌，亦使國家刑罰權之行使發生不
        合理之現象」之修法目的，實非的論。
  （二）檢察官就被告之全部犯罪事實以實質上或裁判上一罪起
        訴者，因其刑罰權單一，在審判上為一不可分割之單一
        訴訟客體，法院自應就全部犯罪事實予以合一審判，以
        一判決終結之，此即所稱審判不可分之原則。故凡檢察
        官以裁判上或實質上一罪起訴之案件，其有部分事實構
        成犯罪、有部分事實不構成犯罪者，因其在裁判上為具
        有不可分性之一罪，法院於判決時，其主文自僅以一項
        予以宣示為已足，就不構成犯罪之部分，僅須於判決中
        敘明其理由即可，自無庸另行為無罪之諭知，否則即有
        主文與事實理由矛盾之違誤（最高法院93年度台上字第
        2752號判決要旨參照）。本件起訴書認被告多次施用毒
        品之行為，係實質一罪，則檢察官代表國家行使訴追之
        刑罰權僅有單一，依上開說明，原審法院認定部分行為
        不成立犯罪，未在主文為無罪判決之宣示，僅於理由中
        敘明無庸另行為無罪之諭知，自無違誤。檢察官上訴意
        旨，指摘原審就不能證明被告犯罪部分未於主文另為無
        罪之諭知，係屬不當，乃係基於多數刑罰權之立論，與
        其起訴時僅為單一刑罰權之訴追不符，當無可採。
  （三）公訴人於原審之審判期日雖曾聲請採取被告之毛髮送驗
        ，藉以補強被告多次施用毒品之自白，惟毛髮檢驗對於
        長期性之用藥程度及用藥模式，固能提供較詳細的訊息
        ，並可補充其他檢驗方法如尿液檢驗僅能檢測短期用藥
        之不足，惟依據Nakahara Y.等人於1999年發表之《Hai
        ranalysis for abused and therapeutic drugs》評論
        （Review）中記述，男性頭部頂端（vertex region of
        scalp)之頭髮平均生長速率為：每日0.44毫米（範圍為
        0.38-0.48)，或表示為：每月1.32公分，另外男性、女
        性及不同種族亦有所不同，一般而言，頭髮毒品檢驗係
        以頭髮平均生長速率為每月 1公分計算，推估當事人施
        用毒品時間亦僅為平均數值，而頭髮片段呈現毒品陽性
        反應，並無法精確計算出其施用毒品時間、施用頻率（
        每天施用幾次或多少天施用1次)，亦無法藉由檢驗方法
        推算等情，有法務部調查局96年3月27日調科壹字第096
        00119830號函可參。查毛髮生長速度既因人而異，則每
        段毛髮究係反應何時之施用毒品行為，非屬一定；且被
        告自案發迄公訴人於原審聲請鑑定之期間，頭髮應經數
        次修剪（於本院審理時僅有髮長約1至2公分之平頭），
        更難以判別對應之施用時間；況能否獲取正確施用時間
        及施用頻率之檢驗結果，亦有前揭所述無法推算之不確
        性，則原審以公訴人所指出之上開證據方法，無法明確
        認定被告是否有公訴人所指之各次施用毒品行為，以資
        佐證被告自白何者為真，因認無調查之必要，自難指有
        應於審判期日調查之證據而未予調查之違背法令。
  （四）綜上所述，檢察官前揭上訴意旨指摘原判決不當，均無
        理由。
三、原審認被告於96年 4月23日中午某時施用第一級毒品行為部
    分之罪證明確，予以論罪科刑；就其餘被訴施用毒品之行為
    部分，認犯罪不能證明而不另為無罪之知，固非無見，惟中
    華民國九十六年罪犯減刑條例業於96年 7月16日施行，被告
    之犯罪，合於減刑條件，原審未及適用該減刑條例諭知減刑
    ，尚有未合。本件檢察官上訴固無理由，惟原審判決既有上
    開未及適用法律之瑕疵，即屬無可維持，應由本院予以撤銷
    改判。爰審酌被告已有違反毒品危害防制條例前科，經觀察
    勒戒及判刑執行完畢後，竟仍為本件施用毒品之行為，而施
    用上開第一級毒品係屬自戕之行為，及其犯罪後態度尚稱良
    好，坦認犯行等一切情狀，量處如主文 2項所示之刑。又被
    告犯罪之時間在96年 4月24日以前，無中華民國九十六年罪
    犯減刑條例第3條第1項所定不予減刑之情形，合於減刑條件
    ，爰併為諭知減得之刑及易科罰金之折算標準。扣案之白色
    粉末 1包，確實含有海洛因成分，含包裝重0.2831公克，驗
    餘含包裝重0.2761公克，有行政院衛生署草屯療養院鑑定書
    在卷足參（見原審卷第22頁)，自屬毒品危害防制條例第2條
    第2項第1款所規範之第一級毒品，不問屬於被告與否，應依
    毒品危害防制條例第18條第 1項前段之規定，諭知沒收銷燬
    。又扣案之注射針筒 1支，係被告所有供施用第一級毒品犯
    罪所用之物，業據被告供承在卷，應依刑法第38條第1項第2
    款之規定宣告沒收。
四、據上論斷，應依刑事訴訟法第373條、第369條第 1項前段、
    第364條、第299條第1項前段，毒品危害防制條例第10條第1
    項、第18條第1項前段，刑法第11條、第47條第1項、第41條
    第1項前段、第38條第1項第 2款，中華民國九十六年罪犯減
    刑條例第2條第1項第3款、第7條、第9條，判決如主文。
本案經檢察官甲○○到庭執行職務。
中　　華　　民　　國　　96　　年　　8 　　月　　15　　日
            刑事第六庭    審判長法　官  李  文  雄
                                法　官  林  靜  芬
                                法　官  張  恩  賜
上列正本證明與原本無異。
如不服本判決應於收受本判決後10日內向本院提出上訴書狀，其
未敘述上訴理由者，並得於提起上訴後10日內向本院補提理由書
狀（均須按他造當事人之人數附繕本）「切勿逕送上級法院」。
                                書記官  陳　如　慧
中　　華　　民　　國　　96　　年　　8　　 月　　16　　日
